臺灣苗栗地方法院刑事判決　　　　　　　 94年度易字第270號
公　訴　人　臺灣苗栗地方法院檢察署檢察官
被　　　告　丙　○
輔　佐　人　戊○○
被　　　告　丁○○
上列被告因傷害案件，經檢察官提起公訴 （93年度偵字第4523號
），本院判決如下：
    主  文
丙○傷害人之身體，累犯，處有期徒刑伍月，如易科罰金，以參
佰元折算壹日。
丁○○傷害人之身體，處有期徒刑伍月，如易科罰金，以參佰元
折算壹日。
    事  實
一、丙○（原名詹庚男）前於民國88年間，因妨害公務案件，經
    本院判處有期徒刑4 月確定，於89年9 月6 日易科罰金執行
    完畢，猶不知悔改。丙○與乙○○（業據檢察官另為不起訴
    處分）之間有土地糾紛，嗣因確認通行權存在事件纏訟本院
    ，而丁○○為乙○○該案之訴訟代理人，雙方因此積怨。丁○○於93年9 月25日下午5 時30分許，應乙○○之請，偕同
    包商甲○○（業據檢察官另為不起訴處分），3 人共同前往
    苗栗縣卓蘭鎮新厝里1 鄰7 之1 號丙○住處後方土地勘查開
    闢農路細節，詎丁○○竟未經丙○同意，帶領不知情之甲○○，侵入其位於上址住宅附連圍繞之土地即坐落苗栗縣卓蘭
    鎮○○段42地號土地（下稱第42號土地），丙○見狀，一時
    氣憤，遂以不明液體乙桶，向丁○○（起訴書誤載為詹桂林
    ）潑灑未著，又再舀一桶不明液體，欲向丁○○潑灑，並持
    水桶上前，丁○○乃以手抵擋，詎丙○與丁○○竟均基於傷
    害人身體之犯意，相互毆打、拉扯，致丙○受有左臉紅腫5X
    3 公分、右小腿瘀血5X5 公分、右膝擦傷5X2 公分、右拇指
    挫傷2X3 公分等傷害；丁○○亦因此受有左前胸部挫傷7X1
    公分、前頸部挫傷2X 1公分等傷害。
二、案經丙○訴請暨苗栗縣警察局大湖分局報請臺灣苗栗地方法
    院檢察署檢察官偵查起訴。
　　理  由
一、訊據被告丙○固坦承有持水桶欲潑灑被告丁○○之事實；被
    告丁○○亦坦承有與被告丙○互相拉扯之事實，惟均矢口否
    認有傷害犯行，被告丙○辯稱：丁○○、乙○○、甲○○3
    人闖進我家，我為了防衛，才拿水桶作勢要潑水，他們3 人
    卻對我拳打腳踢，把我打倒在地上，我沒有打丁○○，是他
    自己被籬笆弄傷的云云；被告丁○○則辯稱：我沒有侵入丙○的家，我是從他的土地後方通過，站在土地交界，當時是
    丙○拿水桶攻擊，我才用手抵擋，我沒有傷害他云云。經查
    ：
（一）關於被告丙○如何與被告丁○○互毆之事實，業據告訴人
      即被告丁○○、被告丙○分別於警詢中、本院準備程序及
      審理時指訴明確，被告丁○○無故侵入被告丙○上址住宅
      附連圍繞之土地，渠等因此互毆拉扯之情節，亦經證人乙○○於警詢中證稱：「當時丙○用臭水潑我們，就追著丁○○，後來兩人便扭打在一起。」等語（見偵查卷第30頁
      ），其於本院審理時證稱：「我有看到拉扯。」、「他們
      拉來拉去。」、「兩人都倒在地上。」等語（見本院卷第
      75-77 頁），證人甲○○於警詢中證稱：「丙○拿手上之
      水桶往丁○○身上打，丙○與丁○○就發生拉扯。」、「
      我看到丙○與丁○○在拉扯。」等語（見偵查卷第28、46
      頁），其於本院審理時證稱：「當天你（指被告丙○）用
      不明液體潑丁○○，然後發生肢體碰撞。」、「在房子後
      面的空地上（勸架）」、「我有跟在丁○○後面進去（第
      42號土地）」、「當初拉拉扯扯之間難免有受傷。」、「
      （倒地的時候，兩人還有無繼續拉扯？）有。」、「（你
      說他們『指被告2 人』有肢體衝突，是互相拉扯身體？）
      是。」、「（有沒有揮手打『對方』？）兩個互相都有做
      這種動作，誰也不讓誰。」等語（見本院卷第80-83 頁）
      甚詳，此外，並有東勢鎮農會附設農民醫院診斷證明書、
      卓蘭聯合診所診斷證明書、苗栗縣大湖地政事務所複丈成
      果圖、本院91年度簡上字第34號民事判決書影本各1 份及
      現場照片9 幀在卷足憑。
（二）關於被告2 人均辯稱係屬正當防衛乙節，按正當防衛必須
      對於現在不法之侵害始得為之，侵害業已過去，即無正當
      防衛可言。至彼此互毆，又必以一方初無傷人之行為，因
      排除對方不法之侵害而加以還擊，始得以正當防衛論。故
      侵害已過去後之報復行為，與無從分別何方為不法侵害之
      互毆行為，均不得主張防衛權（最高法院著有30年上字第
      1040號判例意旨參照）。被告丙○持水桶向被告丁○○潑
      灑第1 次後，被告丁○○等人僅係繼續勘查地形，被告丙○竟又持水桶再度潑灑，並趨向被告丁○○之身體靠近，
      而被告丁○○不只出手抵擋，反與被告丙○互相拉扯等情
      ，均如前述，顯見其2 人並非單純還擊而已，堪認雙方係
      屬互毆之行為，衡之一般社會經驗法則，互毆係屬多數動
      作構成單純一罪而互為攻擊之傷害行為，縱令一方先行出
      手，而還擊一方在客觀上苟非單純僅對於現在不法之侵害
      為必要排除之反擊行為，因其本即有傷害之犯意存在，則
      對其互為攻擊之還手反擊行為，自無主張防衛權之餘地，
      是其2 人辯稱防衛云云，均不可採信。
（三）被告丙○辯稱係遭被告丁○○及證人乙○○、甲○○等3
      人共同打傷，且傷及脊椎乙節，本件係被告丁○○與被告
      丙○2 人互相拉扯，證人乙○○並未進入該處，證人甲○○係上前將其2 人拉開乙情，分別據被告丁○○供明在卷
      ，及證人乙○○、甲○○證述明確，且互核相符，證人乙○○雖因土地訴訟而與被告丙○有過節，但本件被告丙○
      係向被告丁○○潑灑，與證人乙○○無涉，何須上前參與
      毆打？況證人乙○○已年逾70歲，現場又有其他同行較年
      輕之人，證人乙○○亦無須耗費體力而招惹麻煩；又證人
      甲○○係偕同被告丁○○與證人乙○○共同前往勘察地形
      之包商，與被告丙○並不認識，此亦為被告丙○所不否認
      ，其目的在於施作工程，與被告丙○毫無過節，顯無參與
      毆打被告丙○之理；至被告丙○又提出國軍台中總醫院附
      設民眾醫院診療服務處診斷證明書，證明其脊椎遭前開3
      人踢傷云云，惟本院函詢前開醫院結果，認為「詹員於94
      年6 月6 日到本院骨科求診，經診治後診斷為腰脊椎狹窄
      症。原因：不明。」等情，有該院94年7 月20日醫質字第
      0940 004138 號函1 份在卷可憑，參之被告丙○於案發後
      立刻前往東勢鎮農會附設農民醫院治療時，並未記載前開
      脊椎之傷害，有上開卷附之診斷書可按，而被告丙○係於
      相隔8 個月之久以後，始前往國軍台中總醫院附設民眾醫
      院就醫診療，而當時所診治前開脊椎病症之原因不明，故
      難遽認究係何時抑或係前開傷害行為所造成，是被告丙○
      辯稱遭其等3 人共同拳打腳踢，受有脊椎之傷害云云，實
      不可採。
（四）被告丙○又辯稱被告丁○○的傷是籬笆所造成乙節，細繹
      卷附被告丁○○之診斷證明書，其所受之傷勢為左前胸部
      及前頸部挫傷，觀之卷附現場照片，籬笆係由鐵絲網、木
      條所組成，上有雜草叢生，倘若被告丁○○係經過籬笆時
      受到傷害，至多是擦傷、刺傷或紅腫、破皮，顯不可能造
      成胸部或頸部挫傷之傷勢，況被告丁○○既係有意進入籬
      笆之內，亦會小心翼翼，不至於使自己受有如此之傷害，
      是被告丙○上開所辯，委無足採。
（五）又按「刑法第306 條第1 項所謂無故侵入他人住宅附連圍
      繞之土地，乃指未得該住宅之支配或管理人之明示或默示
      認許，且無正當進入理由而擅行侵入者而言。被告即使因
      勘查農路而需經過告訴人之土地，但在未得告訴人明示或
      默示認許以前，不能謂當然有權侵入其住宅附連圍繞之土
      地」（最高法院46年度台非字第44號判決意旨參照），被
      告丁○○帶領不知情之證人甲○○進入被告丙○上址住宅
      後方附連圍繞之土地（即第42號土地），嗣因其2 人在該
      處拉扯，證人甲○○上前將其2 人拉開，證人乙○○並未
      進入乙節，業據證人甲○○於本院審理證述屬實，可見被
      告丁○○確未徵得被告丙○之同意而侵入其土地，否則被
      告丙○不會因此持水桶潑灑及上前拉扯，從而，被告丁○○因欠缺正當合法之權源，可以未經允許或同意進入被告
      丙○住宅附連圍繞之土地，雖被告丁○○辯稱當時係在接
      界處勘查地形云云，實難作為其諉過卸責之藉口，是被告
      丁○○無故侵入他人附連圍繞土地之犯行明確。
（六）綜上，被告2 人所辯，均顯係事後卸責之詞，均不足採信
      。本件事證明確，被告2人之犯行洵堪認定。
二、核被告丙○所為，係犯刑法第277 條第1 項之傷害罪；被告
    丁○○所為，係犯刑法第277 條第1 項之傷害罪、第306 條
    第1 項之無故侵入他人附連圍繞之土地罪。被告丁○○所犯
    上開2 罪間有方法、結果之牽連關係，應從一重之傷害罪處
    斷。公訴人雖僅就被告丁○○上開傷害犯行提起公訴，惟被
    告丁○○所為侵入他人附連圍繞土地之犯行，因與業經起訴
    部分有牽連犯之裁判上一罪關係，本院自得併予審究，附此
    敘明。查被告丙○前於88年間，因妨害公務案件，經本院判
    處有期徒刑4 月確定，於89年9 月6 日易科罰金執行完畢，
    有臺灣高等法院被告前案紀錄表1 件在卷可稽，其受有期徒
    刑執行完畢後5 年內，再犯本件有期徒刑以上之罪，為累犯
    ，應依刑法第47條規定加重其刑。爰審酌被告丙○對於侵入
    其土地之人不循法律途徑解決，竟持水桶與被告丁○○互相
    拉扯，被告丁○○未經他人同意擅自侵入他人土地，復發生
    肢體衝突，又未念及被告丙○為其長輩，雙方均未能理性解
    決紛爭，其等之犯罪動機、目的、手段、雙方所受傷害及犯
    後均否認犯行，迄未達成和解等一切情狀，分別量處如主文
    所示之刑，並均諭知易科罰金之折算標準，以示懲儆。
三、至輔佐人一再陳稱被告丙○具狀告訴（1）被 告丁○○涉嫌
    妨害自由部分，及（2）證 人乙○○、甲○○涉嫌傷害、妨
    害自由及侵入住宅部分：（1）本 件被告丁○○所犯傷害及
    無故侵入他人附連圍繞土地之犯行，已如前述，顯與被告丙○是否遭被告丁○○妨害自由之情節相異，且無證據證明被
    告丁○○所犯上開犯行與被告丙○所指訴之妨害自由部分，
    有裁判上一罪之關係，則該部分尚難一併予以審理；又（2
    ）證人乙○○與甲○○並非本件被告，且就被告丙○告訴其
    2 人傷害部分，亦經檢察官以93年度偵字第4523號不起訴處
    分確定，而其餘部分均未據起訴，故此部分，本院亦無從審
    理，附此敘明。
據上論斷，應依刑事訴訟法第299 條第1 項前段，刑法第277 條
第1 項、第306 條第1 項、第55條、第47條、第41條第1 項前段
，罰金罰鍰提高標準條例第1 條前段、第2 條，判決如主文。
本案經檢察官黃彥琿到庭執行職務。
中　　華　　民　　國　　94　　年　　11　　月　　29　　日
                  刑事第三庭  審判長法　官  柳章峰
                                    法  官  呂曾達
                                    法  官  林卉聆
以上正本證明與原本無異。
如不服本判決，應於判決送達後10日內向本院提出上訴狀（應抄
附繕本）。告訴人或被害人如對於本判決不服者，應具備理由請
求檢察官上訴，其上訴期間之計算係以檢察官收受判決正本之日
期為準。
   　　                     　    　書記官　盧俊良
中　　華　　民　　國　　94　　年　　11　　月　　29　　日
附錄論罪科刑之法條全文：
中華民國刑法第277條第1項
傷害人之身體或健康者，處3 年以下有期徒刑、拘役或1 千元以
下罰金。
中華民國刑法第306條第1項
無故侵入他人住宅、建築物或附連圍繞之土地或船艦者，處1 年
以下有期徒刑、拘役或300 元以下罰金。
